【裁判字號】    98,訴,161
【裁判日期】    981104
【裁判案由】    確認買賣關係不存在等
【裁判全文】
臺灣士林地方法院民事判決               98年度訴字第161號
原      告  丁○○
訴訟代理人  詹順貴律師
複  代理人  翁國彥律師
訴訟代理人  李嘉苓律師
被      告  己○○○
            庚○○
            戊○○
            辛○○
上4 人共同
訴訟代理人  陳國雄律師
複  代理人  甲○○
上列當事人間確認買賣關係不存在等事件，本院於民國98年10月
26日言詞辯論終結，判決如下：
    主      文
原告之訴及假執行之聲請均駁回。
訴訟費用由原告負擔。
    事實及理由
一、原告起訴主張：原告丁○○與被告己○○○原係兄妹關係，
    均為訴外人林川、林施阿秀之子女，惟原告丁○○自幼為訴
    外人即其舅舅施振興收養，訴外人施邱氏桂為原告之祖母，
    其於民國55、56年間即曾囑咐丙○○，施家的財產包含如附
    表1 、附表2 所示土地，以及房屋、股票、施正成祭祀公業
    分配款項等均由原告與丙○○兄弟兩人各得一半，僅因原告
    不在臺灣，故該部分暫時由被告己○○○保管，此內容與原
    告之姨丈王水柳於54至55年間轉達予原告者相符，證人丙○○亦曾於原告返臺後坦承上情，並在原告所書寫之文件上用
    印確認。然訴外人施邱氏桂於被告己○○○之母親林施阿秀
    過世後，遂將印鑑交由被告己○○○保管，且依系爭土地登
    記謄本所載，施邱氏桂名下之不動產以買賣為原因將所有權
    移轉予被告己○○○之登記日期係57年11月4 日及58年1 月
    16日，惟施邱氏桂自57年起即為病痛所苦，當時更已達89歲
    之高齡，患有重病、身體孱弱，58年9 月25日旋因病辭世，
    豈可能在此病重之時與被告己○○○進行大筆之買賣，並親
    自辦理過戶手續，經原告質疑後，被告等又改口施邱氏桂乃
    委託代書辦理，前後說詞反覆，實有疑義，且衡諸57、58年
    間社會發展緩慢、交通不發達等情狀，戶政機關是否有可能
    親自前往住處了解本人真意，不無可疑，又縱施邱氏桂生前
    確曾申請印鑑證明，惟印鑑證明之用途廣泛，施邱氏桂申請
    印鑑證明未必即為移轉系爭不動產所有權之用，其所申請之
    印鑑證明亦有遭他人取走作其他用途使用之可能。再觀58年
    1 月16日過戶之不動產，均係以遺失為由申請補發所有權狀
    ，並於57年12月6 日取得補發之權狀後再行辦理過戶，益證
    被告己○○○係趁施邱氏桂死亡前年老體衰之時，利用其保
    管施邱氏桂之印鑑，製作土地買賣契約書，並取走土地所有
    權狀逕自辦理不動產所有權移轉登記，如未能取得權狀者，
    則以遺失為由申請補發，俟取得補發之權狀後再辦理移轉手
    續，以遂其牟取財產之目的。又原告返臺後曾多次向被告己○○○追討系爭土地，當時被告己○○○聲稱舊宅2 分之1
    應有部分已賣給證人丙○○，股票也早已售出，所得款項均
    花費殆盡。幾天後，其子即被告戊○○致電原告強調施邱氏
    桂已將施家祖產包括舊宅、股票等均贈與被告己○○○，同
    年11月間，原告再次前往被告己○○○家詢問，然被告己○○○再堅稱系爭不動產均係向施邱氏桂所購，其說法反覆亦
    有違常理，均無可採。另查證人丙○○於審理時亦證稱：施
    邱氏挂並未說過要辦理印鑑證明，其亦不清楚施邱氏桂有遺
    失土地權狀而申請補發，連附表之不動產於祖母生前即已移
    轉給己○○○其亦不知情等語，若訴外人施邱氏桂曾將系爭
    不動產出售予被告己○○○，豈有連與其同住之孫子丙○○
    完全不知之理。證人壬○○○雖宣稱曾聽聞施邱氏桂講過將
    土地賣給被告己○○○，卻又對於如何辦理過戶、印章由誰
    保管、土地權狀有無遺失補發等情毫不知情，顯與事理不符
    。此外，施邱氏桂生於清朝時代，依當時社會一般觀念，土
    地視同生命，且變賣祖產實屬大逆不道之事，國民政府欲施
    行三七五減租政策前，原告生父雖曾勸施邱氏桂出售土地，
    惟施邱氏桂當時斷然拒絕，表示就算土地被全數充公，也絕
    對不賣祖產。因此，被告等辯稱施邱氏桂將系爭土地賣予被
    告己○○○，實屬荒謬。再者，依證人乙○○所證，系爭不
    動產出租他人之租金仍由原告收取，被告己○○○並未異議
    ，顯見系爭不動產應有部分應屬原告與丙○○所有。另查原
    告在美期間，偶爾借住於被告戊○○、辛○○在紐約之房屋
    ，當時被告戊○○曾向原告表示，要原告不可與其母即被告
    己○○○計較土地與錢財之事，原告不明所以，直至返臺後
    於85年間始知被告己○○○霸占施家祖產等情，遂多次至被
    告等人家中爭論施家祖產所有權歸屬事宜，當時被告己○○○聲稱舊宅2 分之1 應有部分已賣給丙○○，股票也早已賣
    出，所得款項均花費殆盡。幾天後，被告戊○○卻突然致電
    原告，強調施邱氏桂已將施家祖產包括舊宅、股票等均贈與
    被告己○○○，嗣被告庚○○並曾以致電方式，被告戊○○
    以書信方式，向原告宣稱施邱氏桂業將包括如附表2 所示不
    動產在內之施家祖產全贈與被告己○○○，足見被告庚○○
    、戊○○、辛○○等人均知悉系爭不動產移轉登記予被告己○○○之始末，其等並非善意第3 人，自不得主張善意受讓
    ，而拒絕返還。被告己○○○無權處分之如附表2 所示之不
    動產，爰依民法第767 條之規定，請求被告等人塗銷系爭不
    動產移轉登記。按無法律上之原因而受利益，致他人受損害
    者，應返還其利益，民法第179 條定有明文。復按無權占有
    他人土地，可能獲得相當於租金之利益為社會通常之觀念，
    最高法院61年台上字第1695號判例可資參照。被告己○○○
    與施邱氏桂間就如附表1 、2 所示不動產之買賣關係不存在
    ，系爭不動產之所有權仍歸屬施邱氏桂所有，並於施邱氏桂
    過世後由包括原告在內之繼承人全體共同繼承，已如前所述
    。又被告己○○○之贈與及移轉所有權行為係屬無權處分，
    被告庚○○、戊○○、辛○○並不因此取得如附表2 所示不
    動產應有部分之所有權，亦已如前所說明，被告等無法律上
    之原因占有包括原告在內全體繼承人所有之上開不動產，受
    有相當於土地租金之利益，致包括原告在內之全體繼承人受
    有損害，復按土地法第105 條準用同法97條規定，土地租金
    以不超過土地申報價額百分之10為限，原告爰依上開規定請
    求被告等返還自92年1 月1 日至97年12月30日，及自98年1
    月1 日起至返還系系爭土地止，按申報地價年息5%計算之不
    當得利等語。並聲明：(一)被告己○○○應將如附表1 所示不
    動產應有部分，以買賣為登記原因向臺北市士林地政事務所
    所為之所有權移轉登記，予以塗銷；(二)被告庚○○、戊○○
    、辛○○應將附表2 所示不動產應有部分，以贈與為登記原
    因向臺北市士林地政事務所所為之所有權移轉登記，予以塗
    銷；(三)被告己○○○應給付包括原告在內施邱氏桂之全體繼
    承人新臺幣（下同）104 萬1704元及自起訴狀繕本送達翌日
    起至清償日止，按年息百分之5 計算之利息，並自98年1 月
    1 日起至返還訴之聲明第1 項土地之日止，按年給付包括原
    告在內施邱氏桂之全體繼承人20萬7790元；(四)被告庚○○應
    給付包括原告在內施邱氏桂之全體繼承人130 萬9483元及自
    起訴狀繕本送達翌日起至清償日止按年息百分之5 計算之利
    息，並自98年1 月1 日起至返還訴之聲明第2 項土地之日止
    ，按年給付包括原告在內施邱氏桂之全體繼承人26萬9138元
    ；(五)被告戊○○應給付包括原告在內施邱氏桂之全體繼承人
    130 萬9483元及自起訴狀繕本送達翌日起至清償日止按年息
    百分之5 計算之利息，並自98年1 月1 日起至返還訴之聲明
    第2 項土地之日止，按年給付包括原告在內施邱氏桂之全體
    繼承人26萬9138元；(六)被告辛○○應給付包括原告在內施邱
    氏桂之全體繼承人13 0萬9483元及自起訴狀繕本送達翌日起
    至清償日止按年息百分之5 計算之利息，並自98年1 月1 日
    起至返還訴之聲明第2 項土地之日止，按年給付包括原告在
    內施邱氏桂之全體繼承人26萬9138元；(七)原告願供擔保，請
    准宣告假執行。
二、被告等答辯：附表1 、2 所示不動產應有部分之買賣乃由被
    告己○○○與原告之祖母施邱氏桂，於57年9 月16日所作之
    合法買賣，由訴外人施邱氏桂親自領取印鑑證明及印鑑章，
    用印在一切法定過戶文件而完全合法買賣過戶，實不容原告
    無中生有。再者，依證人丙○○、壬○○○於審理中之證言
    ，亦可證明上開買賣之事實，是可證被告之陳述完全真實。
    且退步言，縱認被告己○○○非系爭不動產之所有人，其讓
    與附表2 所示不動產應有部分之行為，就被告庚○○、戊○○、辛○○等而言，乃合法善意、信賴登記，並經受贈登記
    完成之善意受讓人，依土地法第43條，並參酌最高法院96年
    度台上字第2914號民事判例意旨之說明，自屬善意受讓人，
    原告就該部分請求塗銷，亦顯無理由。另就本案原告所主張
    之不當得利部分，本案之土地持分皆無實際之位置及使用現
    況，且系爭土地地點極為偏僻，顯無任何價值，原告以申報
    地價年息5%，亦不相當，是其此部分之請求亦無理由。另依
    證人丙○○於原告訴訟代理人問及有關施邱氏桂有無交代過
    其過世後財產如何處理時，其回答：「沒有告訴我」及「祖
    母都沒有講怎麼分配」，以及證人壬○○○於被問及「外婆
    有無說過財產如何分配」，亦回答：「我不知道」，足見原
    告認為施邱氏桂確有將施家祖產交由原告與丙○○兄弟倆繼
    承之意思一事，亦不實在，純屬原告個人片面之臆測，毫無
    根據可言。實則，施邱氏桂生前除自行保管自己之印鑑及土
    地權狀外，甚至連證人丙○○之印鑑都由其保管，從未將印
    鑑交由被告己○○○保管，業經證人丙○○於庭上陳明，是
    原告主張施邱氏桂將印鑑交由被告己○○○保管一節，實不
    知原告上開所指究竟以何為憑? 另由施邱氏桂對處理家業之
    權力及精明細心，再參諸證人丙○○證詞得知施邱氏桂往生
    前三年就已生病，但「在過世前一個月才臥床需要人照顧，
    在臥床期間意識都清楚」，足以證明當時施邱氏桂將部分家
    產售予被告己○○○是依其自由意識，因其認為對於家產已
    作妥善處置而無所牽掛，否則以施邱氏桂之家族地位與細膩
    作風，當會於最後臥病在床時，立刻將後事及財產分配向子
    孫交代清楚，怎會讓原告到現在才來推敲施邱氏桂生前之意
    思表示呢? 原告之說詞顯不無矛盾之處。另被告己○○○與
    被告戊○○等，自始至終從未以電話或當原告面前向原告表
    示系爭不動產係受贈而來，又施邱氏桂生前雖與證人丙○○
    同住，但因考慮丙○○隨和個性較難賦予重任，因此從來沒
    有也不會將有關土地處理問題及過程告知證人丙○○，此由
    丙○○之印鑑為何由施邱氏桂掌控，以及證人乙○○陳述租
    金最早是施邱氏桂自己收取，收了再分配，後來交給己○○○去收之證詞，可見施邱氏桂對與其共同生活之丙○○，既
    連收取租金事務都未予授權，有關土地過戶事宜更不會主動
    告知，故證人丙○○就系爭土地移轉之事完全不知情非但屬
    實且合乎常理，並無任何疑慮。證人壬○○○婚後即退居廈
    門、日本，從未與祖母施邱氏桂同住親情原較為疏離，直至
    後來移居臺北士林榮華街後雙方住處相近，始會於祖母生病
    時常來探視、照顧。既此，證人壬○○○豈有不顧禮數，對
    祖母出售土地相關事宜加以質問? 如此豈不讓人誤以為她覬
    覦祖母之錢財? 原告以此推論否定證人之證詞，才係悖於常
    理。況原告離台數十載音訊全無，更遑論有理會過家中大小
    事務，原告之詞全非事實荒謬之至，有關原告採信證人乙○○表示不認識被告己○○○，且幾乎不曾說過話之證詞，而
    認被告己○○○未曾就租金分配事宜向證人乙○○表示異議
    乙節並不實在。然查被告己○○○與證人丙○○以往十數年
    間，每年逢清明掃墓時節，皆僱用證人乙○○駕車前往掃墓
    ，縱使證人僅為一般受僱司機，在服務十數年如此長之時間
    內，難道連同坐1 車的人都未曾與之交談過? 也絲毫不熟識
    嗎? 何況如同證人所言其父子兩代均替施家處理事務，竟稱
    與被告不熟稔幾乎未曾對話，被告己○○○也未就其收租分
    配表示異議，顯與事實不符，不足採信。再者，原告乃被告
    戊○○兄弟之父執長輩，因此被告兄弟於原告旅居美國期間
    ，皆以尊敬長輩之情義誠心招待，見面時大多止於寒喧話家
    常，從未敢放肆提及長輩間之錢財或其他任何事宜，被告戊○○實無由莫名其妙地突然告知原告「不可與其母爭土地錢
    財」之事，且被告兄弟亦從未向原告言及系爭土地乃曾祖母
    施邱氏桂贈與母親己○○○之情事，未料原告竟憑空杜撰不
    實之經過，並主張被告等非善意第3 人，而逕認本件被告等
    之買賣關係不存在，實屬無稽。92年間被告己○○○與證人
    丙○○之所以於相近之時段內，以贈與方式將土地產權移轉
    登記予子孫乙事，乃因當時政府政策改變，謂有農業證明者
    過戶免課贈與稅及增值稅，基此節稅機制，被告等始把握時
    機辦理過戶，非如原告所指因被告己○○○與證人丙○○關
    係良好，而同時合意共同辦理過戶，企圖增加原告追討之困
    難等語。並聲明原告之訴駁回。
三、兩造不爭執之事實：
(一)、原告丁○○、被告己○○○原係兄妹關係，均為訴外人林川
    、林施阿秀之子女，惟原告丁○○自幼為訴外人即其舅舅施
    振興收養。
(二)、施邱氏桂為原告之祖母，被告己○○○之外祖母。施邱氏桂
    於58年9 月25日死亡，原告丁○○為繼承人之一。起訴書附
    表6 、7(按即判決書附表1 、2)所示之土地原為施邱氏桂所
    有，於57年11月、58年1 月間以買賣為原因，移轉登記為被
    告己○○○所有。
(三)、被告己○○○於92年間將起訴書附表七 (即判決書附表2)所
    示之土地，贈與並移轉所有權予被告庚○○、戊○○、辛○○。
四、本件經本院依民事訴訟法第271 條之1 準用同法第270 條之
    1 第1 項第3 款之規定，整理並協議簡化爭點如下：
(一)、原告係訴外人施邱氏桂之繼承人之一，得否本於所有權，依
    民法第767 條之規定，請求被告己○○○就起訴書附表6 、
    附表7 （按即判決書附表1 、2） 所示土地，以買賣為原因
    ，向臺北市士林地政事務所所為之所有權移轉登記予以塗銷
    。
    1.系爭附表6 、7 (判 決書附表1 、2)所示之土地，是否為
      被告己○○○未經施邱氏桂之同意，擅自以買賣為原因，
      逕為辦理移轉登記。
    2.本件請求權是否已罹於時效而消滅。
(二)、原告係訴外人施邱氏桂之繼承人之1 ，得否本於所有權，依
    民法第767 條之規定，請求被告庚○○、戊○○、辛○○就
    起訴書附表7(判決書附表2)所示土地，以贈與為原因，向臺
    北市士林地政事務所所為之所有權移轉證記予以塗銷。
    1.被告己○○○將系爭土地贈與並移轉所有權予被告庚○○
      、戊○○、辛○○是否為無權處分。
    2.被告庚○○、戊○○、辛○○得否主張善意受讓而拒絕塗
      銷。
(三)、原告得否依不當得利之規定向被告等請求相當於租金之不當
    得利？金額若干？
五、本院得心證之理由：
(一)、按當事人主張有利於己之事實者，就其事實有舉證之責任，
    民事訴訟法第277 條定有明文。而負舉證責任之當事人，須
    證明至使法院就該待證事實獲得確實之心證，始盡其證明之
    責任，苟應負舉證責任之當事人，不能舉證，以證實其主張
    之事實為真實，即應受不利之認定。本件原告主張系爭土地
    係被告己○○○於57、58年間趁保管印章之際，未經訴外人
    施邱氏桂之同意，擅自以買賣為原因，至地政事務所，逕為
    辦理移轉登記云云。然為被告等所否認，並提出系爭土地之
    契稅繳納通知書、土地契約書等為證，依前開說明原告自應
    就其所主張有利於己之事實負舉證之責。原告雖提出原告自
    書之陳述書，並舉證人丙○○證明前開陳述書中關於施家財
    產分派之方法與過程為真實，及證人乙○○為證。然前開陳
    述書有關敘及施家財產分派方式等部分，雖經證人丙○○於
    本院結證稱，前開陳述書中記載確認紅線的部分屬實等字句
    看起來係其所寫，上開字句下之印文，係其本身之印章等語
    。然細繹上開陳述書之內容雖敘及施家產業之分派方式，而
    由原告取得之部分，亦記載暫由被告己○○○保管等節，惟
    其後段亦書明「老祖母 (按即指訴外人施邱氏桂)又 交代，
    把老祖母所決定事，必須由林父濟川寫成書面，朝和、蕙芳
    各持一分 (按應為份之誤)為 要。然而，其後延誤不實行，
    就不了了之。」等語，是依前陳述書之記載，亦書明「其後
    延誤不實行，就不了了之」等語 (本院卷2 第150 頁)， 是
    尚難以此即認訴外人施邱氏桂最終遺願，係將系爭不動產分
    派予原告，遑論據此進而推論被告己○○○所有之系爭土地
    即係未經訴外人施邱氏桂同意擅自移轉為其所有。再者，證
    人壬○○○亦證述：在外祖母施邱氏桂生前曾聽聞其表示已
    將系爭土地出售予被告己○○○等語 (本院卷2 第130 頁、
    第131 頁)， 而證人壬○○○依原告所提出之繼承系統表所
    示，其亦係訴外人施邱氏桂之繼承人之1 ，苟依原告之請求
    將系爭土地回復為全體繼承人所有，證人亦將受有利益，然
    其確反於其利益而陳述，其所述是否全然不可信，亦非無疑
    。另證人乙○○雖於本院審理時證述：系爭土地原告亦應有
    持分云云 (本院卷2 第173 頁)， 然經本院與其確認其如何
    知悉，其則證述：「這是我推論的，因為施家的土地都是兄
    弟一起有持分，既然丙○○有，原告應該也有，我不能肯定
    ，這是我推論的」等語 (本院卷2 第174 頁)， 顯見證人乙○○前開證述原告亦有持分云云僅係推測之詞，其亦不知系
    爭土地於57、58年間登記為被告己○○○所有之始未。另關
    於證人乙○○，代施家收取佃農之土地租金後，將土地登記
    為被告己○○○所有，而應分配之租金，係交予原告收取一
    事，其亦證述：係原告說登記在被告己○○○名下之土地係
    其所有，要伊將錢交給原告，後來丙○○向其表示，被告己○○○說土地登記在其名下，就應分給她，因此很生氣，丙○○並要伊將分配表上原告丁○○的名字，改為被告己○○○等語 (本院卷2 第173 頁、174 頁)， 可知證人乙○○就
    租金之分配，係依原告之指示為之，故亦難以證人乙○○將
    系爭土地收取之租金交付原告，即認原告確為系爭土地之所
    有權人，況依原告之主張，系爭土地係訴外人施邱氏桂全體
    繼承人所有，亦非原告1 人所有。是以，亦難以證人乙○○
    證述之內容即認系爭土地為被告己○○○未經訴外人施邱氏
    桂之同意，擅自移轉為其所有。至原告其餘主張：依當時之
    社會習慣均由男子繼承，訴外人施邱氏桂斷無將系爭土地賣
    予被告己○○○，讓施家祖產流於外人之手云云，均屬主觀
    之推測並無證據足供依憑，亦難憑採。準此，依原告之前開
    舉證，尚難使本院形成系爭土地，確為被告己○○○趁保管
    訴外人施邱氏桂印章，於訴外人施邱氏桂生病之際，虛構買
    賣之事實，擅自將其所有之系爭土地移轉為被告己○○○所
    有一事為真實形成確實之心證。依前開說明，自應為不利於
    原告之認定。
(二)、原告既無法舉證證明系爭土地係被告己○○○未經訴外人施
    邱氏桂之同意，而擅為移轉登記，則其請求本院塗銷系爭土
    地之移轉登記自難准許。另原告既無法舉證證明前開事實，
    則其進而主張被告己○○○將系爭土地其中如附表2 所示之
    土地贈予被告庚○○等人係無權處分一事，而請求塗銷此部
    分之移轉登記，亦屬無據。再者，原告既無法證明被告等人
    係無權占有系爭土地，則其請求被告等人給付相當於租金之
    不當得利，即難憑採。準此，原告既無法證明其主張為真實
    ，其所請求即乏依據，自應駁回原告之請求。原告之訴既經
    駁回，其假執行之聲請亦失所附麗，亦應駁回。
六、本件事證已臻明確，兩造其餘攻擊防禦方法及爭點與未經本
    院援用之證據，核與判決之結果不生影響，爰不一一論駁，
    併此敘明。
七、據上論結，原告之訴為無理由，依民事訴訟法第78條，判決
    如主文。
中    華    民    國    98    年    11    月    4     日
                  民事第二庭  法  官  劉逸成
以上正本證明與原本無異。
如對本判決上訴，應於判決送達後20日內向本院提出上訴狀。
中    華    民    國    98    年    11    月    10    日
                              書記官  李宜蓁


司法院資訊處製作；財團法人民間司法改革基金會備份。
